【裁判字號】    98,簡上,170
【裁判日期】    980814
【裁判案由】    重利
【裁判全文】
臺灣新竹地方法院刑事判決             98年度簡上字第170號
上  訴  人
即  被  告  丙○○
            乙○○
            甲○○
上列上訴人等即被告等因重利案件，不服本院98年度審竹簡字第
368號中華民國98年5月15日第一審判決（聲請案號：97年度偵字
第5128號、98年度偵字第2247號），提起上訴，本院管轄之第二
審合議庭判決如下：
    主  文
上訴駁回。
    事  實
一、丙○○為新竹縣竹北市○○路412 號「聯合當鋪」負責人，
    乙○○為當鋪經理，負責綜理聯合當鋪內人事雇用、核可借
    貸金額等全盤事務。甲○○係「聯合當鋪」業務專員，在當
    舖內輪值負責接洽客戶向聯合當鋪借貸事宜。丙○○、乙○○及甲○○基於重利犯意聯絡，藉經營「聯合當鋪」之便，
    以原車可用為汽車借款之號召（俗稱免留車），於民國96年
    2 月15日需款急迫之丁○○持機車之質當品前往借款時，丙○○、乙○○及甲○○未依當鋪業法之規定收取借款人之車
    輛為質當品，反以每月收取4%利息、5%倉棧費為名目，僅由
    借款人交付車輛行照正本及在聯合當鋪所準備之保管條、切
    結書、本票、汽（機）車買賣合約書、質權設定契約、押當
    車輛借用切結書等文件上簽名後，借款人即可繼續留用車輛
    ，再經乙○○最終審核借款金額後，共同借給丁○○新臺幣
    （下同）2 萬元，而每月取得9%之與原本顯不相當之重利。
    丁○○迄今共繳息16期利息合計2 萬8,800 元，尚未清償本
    金。
二、案經新竹市警察局移送臺灣新竹地方法院檢察署檢察官偵查
    後聲請簡易判決處刑。
    理  由
一、程序方面有關證據能力部分：刑事訴訟法第159 條第1 項雖
    規定，被告以外之人於審判外之言詞或書面陳述，除法律有
    規定外，不得作為證據。惟同法第159 條之5 明定：「被告
    以外之人於審判外之陳述，雖不符前4 條之規定，而經當事
    人於審判程序同意作為證據，法院審酌該言詞陳述或書面陳
    述作成時之情況，認為適當者，亦得為證據。」、「當事人
    、代理人或辯護人於法院調查證據時，知有第159 條第1 項
    不得為證據之情形，而未於言詞辯論終結前聲明異議者，視
    為有前項之同意。」，其立法理由在於傳聞證據未經當事人
    之反對詰問予以核實，乃排斥其證據能力。惟當事人如放棄
    對原供述人之反對詰問權，於審判程序表示同意該等傳聞證
    據可作為證據，此時，法院除認該傳聞證據欠缺適當性外，
    自可承認其證據能力。又當事人、代理人或辯護人於調查證
    據時，知有刑事訴訟法第159 條第1 項不得為證據之情形，
    卻表示「對於證據調查無異議」、「沒有意見」等意思，而
    未於言詞辯論終結前聲明異議者，應視為已有將該等傳聞證
    據採為證據之同意，最高法院93年度台上字第3533號、94年
    度台上字第2976號判決亦採同一見解。經查：本案被告於本
    院準備程序及審判期日，對於下列經本院調查之證據方法，
    均表示對證據能力不爭執，復於審判期日就本院一一提示之
    前揭證據方法於言詞辯論終結前，均亦未就所調查之證據主
    張有刑事訴訟法第159 條第1 項不得為證據之情形，是參照
    上開說明要旨，本案經調查之證據，均有證據能力，合先敘
    明。
二、認定事實所憑之證據及認定之理由：
（一）訊據被告丙○○、乙○○、甲○○於96年2 月15日，在其
      所經營址設新竹縣竹北市○○路412 號「聯合當鋪」，由
      證人丁○○簽立面額2 萬元本票及交付行車執照正本、身
      分證影本各1 紙為擔保，而未留置質當物即證人丁○○所
      有之車牌號碼6FJ-095 自用小客車，即貸予6 萬元供其週
      轉，並收取月息4 分、倉棧費用5 分之事實，業據被告等
      坦承不諱，核與證人丁○○於警詢時證述情節相符，並有
      汽車總帳表節本在卷可稽，是被告前開供述與事實相符，
      上開事實堪以認定。
（二）又證人丁○○於警詢中證述：只借過1 次，不知道係高利
      借貸，是急需要用錢，才向當鋪借款，因竹北市聯合當鋪
      電視廣告打很大，以為是正當且是政府立案的，所以才會
      向該當鋪借款（見97年度偵字第5128號偵察卷第11、12頁
      ），足認證人丁○○係初次向被告等經營之「聯合當鋪」
      借貸，且向被告等借貸當時，確係處於經濟上急迫之情況
      ，被告等辯稱被害人丁○○非第一次向其所經營之「聯合
      當鋪」借款，於借貸過程已考慮清楚，與急迫、輕率、無
      經驗之要件不合云云，無足採信。
（三）按當鋪業所收取利息之年率，最高不得超過48％；又按當
      舖業除計收利息及倉棧費外，不得收取其他費用；前項倉
      棧費之最高額，不得超過收當金額5 ％；此於當鋪業法第
      11條第2 項、第20條分別定有明文。依文義觀之，倉棧費
      之最高額，係以收當金額5 ％作為最上限，而非規定每月
      均得收取收當金額5 ％作為倉棧費，條文明白規定係指當
      次收當所能收取之倉棧費最高額即收當金額5 ％，不論當
      舖業者係一次收取或分月收取，總之，當次收當所收取之
      倉棧費總額不能高於收當金額5 ％。被告辯稱：每月均可
      收取5 ％之倉棧費云云，已與法條文義不合。
（四）另依當鋪業法之立法資料，又可知立法者在商議當鋪業法
      時，咸認當時當鋪業界依當時之行政命令所收取每月9 分
      （即9 ％，年利率為108 ％）之利息，確屬過高，需向下
      修正，至於修正幅度，則眾說紛云，或曰年率30％，或曰
      年率24％，甚至有立法委員主張應依民法法定利率即年率
      20％為準（參立法院公報第90卷第18期3152號上冊，第24
      7 至290 頁），最後通過之當鋪業法第11條第2 項係規定
      得收取之利息最高不得超過年率48％。可知當鋪業法第20
      條所規定之「倉棧費」絕非允許當鋪業者於每月最高得收
      取之利息四分利（即年率48％）外，仍可再收取每月五分
      利（即年率60％）之「倉棧費」，否則即與立法者在當鋪
      業法第11條第2 項限制最高得收取之利息不得超過年率48
      ％之原意相互違背。且行政院就當鋪業法第20條之修訂，
      更說明係在規範當鋪業者僅能計收利息，不得收取其他費
      用，避免當鋪業巧立名目溢收款項，以保障持當人權益（
      參立法院公報第90卷第26期院會紀錄，第182 頁），規範
      原意即在防範當鋪業者溢收款項，自不可能允許當鋪業者
      假收取每月5 ％之「倉棧費」之名，而行溢收超出年率48
      ％利息之實。況且，當鋪所經營者係質當業務，所謂質當
      係指持當人以動產為擔保，並交付於當鋪業，向其借款，
      支付利息之行為，當鋪業法第3 條第4 款定有明文。則持
      當人所負之主給付義務係支付利息，至於「倉棧費」之支
      付僅係次給付義務，依立法規範及社會通常經驗，自無次
      給付義務之數額高於或相當於主給付義務之理。是立法者
      訂定當鋪業法第20條之限制，旨在保護屬於經濟弱勢之持
      當人，不受當鋪業者巧立名目之剝削，故除年息48％外，
      僅需再支付最多為收當金額5 ％之費用，絕無容認當鋪業
      者可另按月向持當人收取不逾收當金額5 ％之費用。因此
      ，所謂不得逾收當金額5 ％之「倉棧費」，係指全部質當
      含順延質當期間，就同一質當物，無論係一次或按月，最
      高僅得收取合計不逾收當金額5 ％之「倉棧費」，並非每
      月除月息4 ％（年利率48％）外，可另按月加收不逾5 ％
      （一年合計可高達60％）之「倉棧費」，益徵無疑，由上
      開說明亦可見被告辯詞不足採信。
（五）被告雖又舉諸多實務上之不起訴處分書或判決欲佐其說，
      但部分之犯罪事實未構成重利罪之原因係因借款人並非出
      於急迫、輕率或無經驗之情狀而借貸，或收取之利息未超
      過年率48％，與重利罪之構成要件有間，均與本案情節不
      符，無從比附援引。另部分認為當鋪業法第20條第2 項係
      指當鋪業者每月可加收不超過5 ％之「倉棧費」，則與本
      院前述參酌法條文義及立法經過後之解釋不同，並不能拘
      束本院之意見。綜上理由，被告辯稱每月可收取5 ％之倉
      棧費云云，委不可採，本件事證明確，被告上開重利之犯
      行，堪以認定，應依法論科。
三、核被告丙○○等人乘被害人急於用錢，乃貸予款項從中牟取
    高利，核其等所為係犯刑法第344 條之重利罪。被告丙○○
    、乙○○及甲○○3 人間，就上開重利犯行間，有犯意聯絡
    及行為分擔，為刑法第28條之共同正犯。被告乙○○前曾於
    90年5 月間，因偽造文書案件，經本院於90年12月14日，以
    90年度易字第740 號判決，判處有期徒刑5 月，嗣於91年1
    月7 日確定，並於91年2 月20日易科罰金執行完畢等情，有
    臺灣高等法院被告前案紀錄表及刑案資料查註紀錄表各1 份
    為證，其於5 年以內故意再犯本件有期徒刑以上之罪，為累
    犯，應依刑法第47條第1 項規定，加重其刑。又查本件被告
    丙○○、乙○○及甲○○犯罪時間係在96年4 月24日以前，
    所犯又非中華民國96年罪犯減刑條例第3 條列舉不予減刑之
    罪名，爰併依中華民國96年罪犯減刑條例第2 條第1 項第3
    款、第7 條之規定於判決時同時諭知減其宣告刑期2 分之1
    。原審認被告罪證明確，引用刑事訴訟法第449 條第1 項前
    段、第454 條第2 項，刑法第28條、第344 條、第41條第1
    項前段、第47條第1 項，刑法施行法第1 條之1 第1 項、第
    2 項前段，中華民國九十六年罪犯減刑條例第2 條第1項 第
    3 款、第7 條、第9 條等規定，並審酌被告丙○○為聯合當
    鋪之負責人，被告乙○○則為上揭聯合當鋪之經理，被告甲○○則擔任聯合當鋪之業務專員，渠等不思以正當途徑賺取
    金錢，竟以經營當鋪業之手法，乘被害人丁○○急迫之際貸
    予款項，牟取顯不相當之高利，對被害人所生危害程度，兼
    衡被告等人之素行狀況、犯罪之動機、目的、手段、分工程
    度及犯罪後均坦承不諱，態度良好等一切情狀，量處被告丙○○有期徒刑3 月，減為有期徒刑1 月又15日，被告乙○○
    有期徒刑4 月，減為有期徒刑2 月，被告甲○○有期徒刑3
    月，減為有期徒刑1 月又15日，並均諭知易科罰金之折算標
    準，經核認事用法均無違誤，量刑亦屬妥適，應予維持。被
    告上訴意旨認本件不構成犯罪，請求改判云云，指摘原判決
    不當，為無理由，應予駁回。
據上論斷，應依刑事訴訟法第455 條之1 第1 項、第3 項、第36
8 條，判決如主文。
本案經檢察官黃秋婷到庭執行職務。
中    華    民    國    98    年    8     月    14    日
              刑事第二庭  審判長法  官  彭政章
                                法  官  蔡川富
                                法  官  李毓華
以上正本證明與原本無異。
不得上訴。
中    華    民    國    98    年    8     月    14    日
                                書記官  陳美利
附錄本案論罪科刑所適用法條全文：
刑法第344 條：
乘他人急迫、輕率或無經驗貸以金錢或其他物品，而取得與原本
顯不相當之重利者，處一年以下有期徒刑、拘役或科或併科一千
元以下罰金。


司法院資訊處製作；財團法人民間司法改革基金會備份。
